ACORDAO-COMPLETO-2550000

ACÓRDÃO 4/2023 ATA 1/2023 - PRIMEIRA CÂMARA

VISTOS, relatados e discutidos estes autos de recurso de reconsideração interposto por Ivo Cesar Martorano, em face do Acórdão 19/2022-TCU-Primeira Câmara,
ACORDAM os Ministros do Tribunal de Contas da União, reunidos em sessão da Primeira Câmara, diante das razões expostas pelo relator, em:
9.1. conhecer do recurso de reconsideração e, no mérito, dar-lhe provimento para anular o Acórdão 19/2022-TCU-Primeira Câmara;
9.2. dar ciência deste acórdão ao recorrente e aos demais interessados;
9.3. arquivar o presente processo.

Recurso de reconsideração em tomada de contas especial

Primeira Câmara

Conselho Nacional de Desenvolvimento Científico e Tecnológico.

3. Interessados/Responsáveis/Recorrentes:
3.1. Interessado: Secretaria de Educação Básica (00.394.445/0124-52).
3.2. Responsável: Ivo Cesar Martorano (XXX.971.379-XX).
3.3. Recorrentes: Ivo Cesar Martorano (XXX.971.379-XX); Ivo Cesar Martorano (XXX.971.379-XX).

13.1. Ministros presentes: Benjamin Zymler (na Presidência), Walton Alencar Rodrigues (Relator) e Jorge Oliveira.
13.2. Ministro-Substituto convocado: Weder de Oliveira.

WALTON ALENCAR RODRIGUES

Ministro-Substituto Augusto Sherman Cavalcanti.

Adoto, como relatório, a instrução da Auditora da Serur (peça 107) :
Trata-se de peça denominada de "recurso de reconsideração" apresentada por Ivo Cesar Martorano (peça 103) em face do Acórdão 19/2022-TCU-Primeira Câmara (peça 84) . 
 Em síntese, examinou-se nestes autos a Tomada de Contas Especial instaurada pelo Conselho Nacional de Desenvolvimento Científico e Tecnológico (CNPq) , em desfavor do Sr. Ivo Cesar Martorano, ex-bolsista, em decorrência da não conclusão do curso de doutorado, na área de engenharia civil, promovido pela Universidade de Oxford, no Reino Unido. 
O Acórdão 8415/2011-TCU-Primeira Câmara, relator Ministro-Substituto Augusto Sherman (peça 6, p. 36) , julgou irregulares as contas do responsável, condenando-o em débito, verbis: 
9.1 julgar as presentes contas irregulares, com fundamento nos arts. 1º, inciso I, 16, inciso III, alínea "b", 19, caput, e 23, inciso III, da Lei 8.443/92 e condenar em débito o Sr. Ivo Cesar Martorano, fixando-lhe o prazo de quinze dias, a contar da notificação, para que comprove perante este Tribunal, nos termos do art. 214, inciso III, alínea "a" do Regimento Interno do TCU, o recolhimento, aos cofres do Conselho Nacional de Desenvolvimento Científico e Tecnológico (CNPq) , da importância de R$ 87.945,40 (oitenta e sete mil, novecentos e quarenta e cinco reais e quarenta centavos) , devidamente atualizada e acrescida dos juros de mora pertinentes, calculados a partir de 22/05/1998 até a data do efetivo recolhimento, na forma da legislação em vigor; 
9.2. determinar à Universidade Federal de Santa Catarina (UFSC) que, nos termos do art. 28, inciso I, da Lei 8.443/92, adote providências para efetuar o desconto integral ou parcelado da dívida referida no item 9.1 deste acórdão na remuneração do responsável, observados os limites previstos na legislação pertinente, caso não atendida a notificação; 
9.3. autorizar, desde logo, nos termos do art. 28, inciso II, da Lei 8.443/92, a cobrança judicial da dívida referida no item 9.1 retro, no caso de não surtir efeito as medidas previstas no item 9.2 deste acórdão. 
Em face dessa decisão, o responsável interpôs recurso de reconsideração (peça 17) , que foi conhecido, e, no mérito, desprovido, por força do Acórdão 2758/2012-TCU-Primeira Câmara, relator Ministro Walton Alencar Rodrigues (peça 34) . 
Considerando que o desconto em folha não se mostrava suficiente para quitar a dívida, a Unidade Técnica, com supedâneo na Decisão Normativa-TCU 189/2020, propôs a notificação do responsável para que realizasse o recolhimento do débito, proposta que foi acolhida pelo relator. Com isso, o Acórdão 19/2022-TCU-Primeira Câmara, relator Ministro-Substituto Augusto Sherman (peça 85) , foi prolatado nos seguintes termos: 
9.1. notificar o Sr. Ivo Cesar Martorano para que, no prazo de 15 (quinze) dias contados a partir da ciência, efetue e comprove ao Tribunal o recolhimento integral do saldo devedor da dívida a que foi condenado por meio do item 9.1 do Acórdão 8415/2011-TCU-Primeira Câmara, sendo-lhe autorizado, desde já, realizar o pagamento parcelado desse valor em até 36 parcelas, nos termos do art. 217 do RI/TCU; 
9.2. determinar à Universidade Federal de Santa Catarina (UFSC) que: 
9.2.1. promova a suspensão dos descontos na remuneração do responsável relativos à dívida constante do item 9.1 do Acórdão 8415/2011-TCU-Primeira Câmara; 
9.2.2. apresente ao Tribunal, no mesmo prazo fixado no item 9.1 deste Acórdão, a comprovação dos valores já recolhidos por meio de desconto em folha na remuneração/proventos do responsável; e 
9.3. autorizar a instauração de processo de cobrança executiva destinado à recuperação dos valores devidos, conforme autorizado no subitem 9.3 do Acórdão 8415/2011-TCU-Primeira Câmara, abatendo-se, na oportunidade, os valores já descontados em folha, na hipótese de o responsável não proceder, no prazo fixado no item 9.1 deste Acórdão, ao recolhimento do valor integral ou da primeira de um total de até 36 parcelas do saldo devedor. 
 Nesse momento, o Sr. Ivo Cesar Martorano apresenta expediente com o intuito de modificar o Acórdão 19/2022-TCU-Primeira Câmara. 
A peça ora apresentada não pode ser recebida como uma das modalidades previstas na Lei Orgânica desta Corte, sob pena de violar o princípio da singularidade recursal. 
O presente expediente (peça 120) não pode ser recebido como a espécie recursal pretendida pelo requerente, visto que, consoante o disposto no art. 285, caput, do Regimento Interno/TCU, somente é cabível recurso de reconsideração contra decisão definitiva, ou seja, contra decisão em que houve julgamento das contas, nos termos do art. 201, § 2º, do Regimento Interno/TCU. 
 Importa repisar que o recurso de reconsideração já foi ajuizado neste processo por parte do requerente, conforme exposto acima, o que resultou na preclusão consumativa estabelecida no artigo 278, § 3º, do Regimento Interno do TCU. 
Não seria possível receber o expediente como recurso de revisão, pois este expediente recursal somente pode ser conhecido em hipóteses específicas e excepcionais, descritas no artigo 35 da Lei 8.443/92. Constitui-se na última oportunidade recursal existente neste processo. O recebimento da peça nessa modalidade seria prejudicial ao responsável, que teria encerrado, em definitivo, sua oportunidade de revisão da decisão, caso ainda cabível. 
Em que pese o não recebimento da peça apelativa como recurso, insta analisar a argumentação do requerente acerca da prescrição. 
No caso em exame, verifica-se que não ocorreu a prescrição da pretensão ressarcitória.  
A irregularidade atribuída ao responsável refere-se à bolsa de estudos para participação em doutorado em no Reino Unido, que vigeu de outubro de 1990 a dezembro de 1995. O CNPq, entre abril de 1998 e julho de 2007, expediu inúmeras correspondências, buscando a regularização da situação do bolsista, porém sem êxito (peça 4, p. 34-35) . Com isso, o CNPq emitiu o Relatório do Tomador de Contas, em março de 2008 (peça 4, p. 33-36) , e, em abril de 2008, encaminhou a TCE à Controladoria-Geral da União (CGU) (peça 4, p. 38-40) . O Pronunciamento Ministerial pela irregularidade se deu em dezembro de 2009 (peça 4, p. 51) . A citação do responsável foi realizada em 23/7/2010 (peça 5, p. 32 e 35) , representando, portanto, atos inequívocos de apuração dos fatos. Posteriormente, em 20/9/2011, foi proferido o acórdão condenatório (peça 6, p. 36) .  
Fica evidente, portanto, a inocorrência de prescrição, qualquer que seja o regime considerado (Código Civil ou Lei 9.873/1999) . 
Do exposto, propõe-se: 
a) tratar o expediente como mera petição e negar seguimento, em razão do não cabimento de recurso de reconsideração contra a decisão combatida, nos termos dos artigos 201, § 2º, e 286 do Regimento Interno/TCU; 
b)	encaminhar os autos ao Gabinete do Exmo. Ministro-Relator Recursal, Ministro Augusto Sherman, com fundamento no artigo 157, § 4º, do Regimento Interno/TCU; e 
c)	à unidade técnica de origem, dar ciência ao peticionário e aos órgãos/entidades interessados do teor do despacho que vier a ser adotado.

Mariano Martorano Menegotto (15773/OAB-SC).

Procurador Júlio Marcelo de Oliveira.

TOMADA DE CONTAS ESPECIAL. CONTAS IRREGULARES. DÉBITO. MULTA. ALTERAÇÃO DE OFÍCIO DA FORMA DE COBRANÇA APÓS MAIS DE 10 ANOS. POSSIBILIDADE DE NOVO RECURSO DE RECONSIDERAÇÃO. LONGO DECURSO TEMPORAL. VIOLAÇÃO AOS PRINCÍPIOS DA SEGURANÇA JURÍDICA E DA CONFIANÇA LEGÍTIMA. PROVIMENTO. ANULAÇÃO DO ACÓRDÃO RECORRIDO.

TOMADA DE CONTAS ESPECIAL (TCE)

Secretaria de Recursos (Serur); Secretaria de Controle Externo de Tomada de Contas Especial (SecexTCE).

Trata-se de recurso de reconsideração interposto por Ivo Cesar Martorano  (peça 103) , em face do Acórdão 19/2022-TCU-Primeira Câmara (peça 84) , relator o E. Ministro-Substituto Augusto Sherman Cavalcanti.
 Em síntese, examinou-se nestes autos a Tomada de Contas Especial instaurada pelo Conselho Nacional de Desenvolvimento Científico e Tecnológico (CNPq) , em desfavor do recorrente, ex-bolsista, em decorrência da não conclusão do curso de doutorado na área de engenharia civil, promovido pela Universidade de Oxford, no Reino Unido.
O Acórdão 8415/2011-TCU-Primeira Câmara, relator o E. Ministro-Substituto Augusto Sherman Cavalcanti (peça 6, p. 36) , julgou irregulares as contas do responsável, condenando-o em débito, verbis:
9.1 julgar as presentes contas irregulares, com fundamento nos arts. 1º, inciso I, 16, inciso III, alínea "b", 19, caput, e 23, inciso III, da Lei 8.443/92 e condenar em débito o Sr. Ivo Cesar Martorano, fixando-lhe o prazo de quinze dias, a contar da notificação, para que comprove perante este Tribunal, nos termos do art. 214, inciso III, alínea "a" do Regimento Interno do TCU, o recolhimento, aos cofres do Conselho Nacional de Desenvolvimento Científico e Tecnológico (CNPq) , da importância de R$ 87.945,40 (oitenta e sete mil, novecentos e quarenta e cinco reais e quarenta centavos) , devidamente atualizada e acrescida dos juros de mora pertinentes, calculados a partir de 22/05/1998 até a data do efetivo recolhimento, na forma da legislação em vigor;
9.2. determinar à Universidade Federal de Santa Catarina (UFSC) que, nos termos do art. 28, inciso I, da Lei 8.443/92, adote providências para efetuar o desconto integral ou parcelado da dívida referida no item 9.1 deste acórdão na remuneração do responsável, observados os limites previstos na legislação pertinente, caso não atendida a notificação;
9.3. autorizar, desde logo, nos termos do art. 28, inciso II, da Lei 8.443/92, a cobrança judicial da dívida referida no item 9.1 retro, no caso de não surtir efeito as medidas previstas no item 9.2 deste acórdão. (destaques inseridos) 
Em face dessa decisão, o responsável interpôs recurso de reconsideração (peça 17) , que foi conhecido, e, no mérito, desprovido, por força do Acórdão 2758/2012-TCU-Primeira Câmara, de minha relatoria.
Em 2022, após 9 anos da prolação do Acórdão que julgou o recurso, por mim relatado, o Tribunal, de ofício, modificou a decisão original e proferiu o Acórdão 19/2022-TCU-Primeira Câmara, relator o E. Ministro-Substituto Augusto Sherman Cavalcanti (peça 85) , lavrado nos seguintes termos:
9.1. notificar o Sr. Ivo Cesar Martorano para que, no prazo de 15 (quinze) dias contados a partir da ciência, efetue e comprove ao Tribunal o recolhimento integral do saldo devedor da dívida a que foi condenado por meio do item 9.1 do Acórdão 8415/2011-TCU-Primeira Câmara, sendo-lhe autorizado, desde já, realizar o pagamento parcelado desse valor em até 36 parcelas, nos termos do art. 217 do RI/TCU;
9.2. determinar à Universidade Federal de Santa Catarina (UFSC) que:
9.2.1. promova a suspensão dos descontos na remuneração do responsável relativos à dívida constante do item 9.1 do Acórdão 8415/2011-TCU-Primeira Câmara;
9.2.2. apresente ao Tribunal, no mesmo prazo fixado no item 9.1 deste Acórdão, a comprovação dos valores já recolhidos por meio de desconto em folha na remuneração/proventos do responsável; e
9.3. autorizar a instauração de processo de cobrança executiva destinado à recuperação dos valores devidos, conforme autorizado no subitem 9.3 do Acórdão 8415/2011-TCU-Primeira Câmara, abatendo-se, na oportunidade, os valores já descontados em folha, na hipótese de o responsável não proceder, no prazo fixado no item 9.1 deste Acórdão, ao recolhimento do valor integral ou da primeira de um total de até 36 parcelas do saldo devedor. (destaques inseridos) 
 Nesse momento, o responsável interpõe recurso de reconsideração com o intuito de modificar o Acórdão 19/2022-TCU-Primeira Câmara.
Para a Serur e o MPTCU, a peça ora apresentada não pode ser recebida como recurso, pois violaria o princípio da singularidade recursal, além de não haver previsão de recurso de reconsideração contra decisão não definitiva. 
Discordo dos pareceres precedentes.
A LOTCU limitou a apresentação do recurso de reconsideração a uma única vez por decisão definitiva, e não por processo. Assim, o princípio da singularidade não se aplica quando a decisão não mais subsiste, como, por exemplo, quando um acórdão é anulado após exame de recurso de reconsideração. Nessa situação, o novo acórdão a ser proferido poderá ser objeto de outro recurso de reconsideração, uma vez que não se pode privar o responsável de ter meios para impugnar a decisão, nos termos do Art. 31 da LOTCU.
No presente caso, foi do TCU a iniciativa de alterar seu Acórdão, o qual acaba por substituir a decisão definitiva anteriormente proferida, abrindo-se então ao responsável a possibilidade de interposição de novo recurso de reconsideração, tal como ocorre quando há a anulação de Acórdãos. 
Assim, conheço do recurso, atendidos os demais pressupostos. 
II
A justificativa para a alteração do Acórdão 8415/2011-TCU-Primeira Câmara foi a superveniência da Decisão Normativa (DN) 189/2020 do TCU, que aprovou os procedimentos destinados à viabilização do ressarcimento ao Erário, mediante desconto em folha de pagamento.
Em tal normativo é previsto que se deve autorizar a cobrança judicial da dívida, em substituição ao desconto em folha, "quando, pela aplicação dos limites legais pertinentes, o valor máximo mensal resultar em uma quantidade de parcelas superior a 36 (trinta e seis) meses" (art. 2º, III, "b", "1") .
Foi com base nisso que, mais de 10 anos após o Acórdão condenatório - e mais de 9 anos após o julgamento do recurso de reconsideração -, o Tribunal modificou, de ofício, a sua decisão.
Ocorre que o TCU, assim como qualquer órgão da Administração Pública, deve respeito aos princípios da segurança jurídica e da confiança legítima.
Embora não se aplique diretamente ao presente caso, ressalto, por tratar dos mesmos princípios, o teor da tese firmada pelo Eg. STF no julgamento do Tema 445 de Repercussão Geral, a seguir transcrita:
Em atenção aos princípios da segurança jurídica e da confiança legítima, os Tribunais de Contas estão sujeitos ao prazo de 5 anos para o julgamento da legalidade do ato de concessão inicial de aposentadoria, reforma ou pensão, a contar da chegada do processo à respectiva Corte de Contas.
Como se vê, mesmo nos casos de aposentadoria, cujo aperfeiçoamento do ato só ocorre após a decisão do TCU, deve-se observância aos referidos princípios. 
Assim, tratando-se de decisão de cunho administrativo, que meramente altera a forma de cobrança de uma dívida que já vem sendo cobrada - e devidamente paga, por meio de desconto em folha -, não se pode negligenciar os princípios da segurança jurídica e da confiança legítima, os quais, por certo, não permitem que a Administração altere unilateralmente suas decisões após longo decurso temporal, em prejuízo ao administrado, como se deu no presente caso.
Além disso, é temerário que a referida Decisão Normativa (DN) produza efeitos retroativos, em desrespeito à coisa julgada administrativa. O mais correto é que tal norma produza apenas efeitos prospectivos, a fim de que o limite de 36 parcelas somente seja exigido nos julgamentos posteriores à DN.
Por fim, ressalto que o procedimento previsto no art. 2º, III, "b", "1", da DN foi direcionada às Unidades Técnicas e deve ser proposto no momento da instrução de mérito, não havendo nenhum dispositivo que autorize o TCU a rever de ofício da forma de cobrança, após o trânsito em julgado.  
Deve-se, assim, dar provimento ao recurso de reconsideração para anular o Acórdão 19/2022-TCU-Primeira Câmara, retornando-se a forma de cobrança ao status quo ante. 
Ante o exposto, voto por que o Tribunal adote o Acórdão que ora submeto à apreciação deste Colegiado.
TCU, Sala das Sessões, em 24 de janeiro de 2023. 
WALTON ALENCAR RODRIGUES 
Relator